臺灣臺南地方法院刑事判決
110年度金訴字第438號
公  訴  人  臺灣臺南地方檢察署檢察官
被      告  郭柏均


上列被告因詐欺等案件，經檢察官提起公訴（110年度偵字第172
55號），被告於準備程序中就被訴事實為有罪之陳述，經告以簡
式審判之旨，並聽取意見後，本院裁定以簡式審判程序審理，判
決如下：
    主    文
郭柏均犯三人以上共同冒用公務員名義詐欺取財罪，處有期徒刑
陸月。
未扣案偽造之「臺灣臺中地方法院檢察署刑事傳票」壹份及告訴
人收受之「臺灣臺中地方法院檢察署刑事傳票」副本，其上偽造
之「臺灣臺北地方法院檢察署印」公印文壹枚及不詳內容之印文
貳枚均沒收。
    犯罪事實
一、郭柏均於民國110年6月28日，加入由真實姓名年籍不詳，自
    稱「丁放」、「陳末」及其他真實姓名年籍不詳之成年人所
    組成之3人以上，以實施詐術為手段，具有持續性、牟利性
    、結構性組織之詐欺集團（被告所涉參與犯罪組織犯行部分
    ，經臺灣橋頭地方法院，以110年度金訴字第91號案審理）
    ，負責擔任向被害人取款後，轉交詐欺集團上游成員，即俗
    稱「車手」與「收水」之取款人員，並約定以提領金額5%為
    報酬。郭柏均與「丁放」等人所屬詐欺集團成員即共同基於
    三人以上，意圖為自己不法所有，冒用公務員名義詐欺取財
    、行使偽造公文書及掩飾隱匿詐欺所得與去向，即洗錢之犯
    意聯絡。先由該詐欺集團不詳成員，於同年月29日14時許起
    ，撥打電話予蘇玉華，先後假冒為健保局人員、警調人員，
    佯稱蘇玉華涉嫌刑事案件，並稱「陳信宏」有新台幣(下同)
    120萬在蘇玉華之戶頭，須配合提領40萬元現金，以檢驗是
    否有「陳信宏」之指紋等語，復透過LINE通訊軟體，傳送偽
    造之「臺灣臺中地方法院檢察署刑事傳票」公文書1紙予蘇
    玉華，足以生損害於司法機關、司法文書之公信力，並致蘇
    玉華陷於錯誤，於同日14時許，至位於台南市○區○○路0號之
    台南新義郵局，由其帳戶內臨櫃提領現金40萬元。復由蘇玉
    華依自稱林文和主任之人之指示，將其所有之車號000-000
    號機車停放於其住處隔壁即臺南市○區○○街000巷0號騎樓，
    並將40萬元放置於該機車置物箱內。嗣於同日15時30分許，
    郭柏均依「丁放」之指示，前往該處取走現金40萬元。郭柏
    均取得款項後，隨即前往臺南市某處公園，將上述40萬元扣
    除2萬元報酬後之餘額，放置於該公園內之遊樂設施內。再
    由該詐欺集團不詳成員前往收取，藉此製造金流斷點，隱匿
    該筆詐欺所得財物之去向、所在。嗣於同日21時10分許，蘇
    玉華發現40萬元之現金已遭人取走，惟無法聯繫上對方，始
    知受騙乃報警處理。經警調閱現場監視錄影紀錄後，循線查
    獲上情。
二、案經蘇玉華訴由臺南市政府警察局第六分局報告臺灣臺南地
    方檢察署檢察官偵查起訴。
    理    由
一、證據能力：本件被告所犯係死刑、無期徒刑、最輕本刑為3
    年以上有期徒刑之罪或高等法院管轄第1審案件以外之罪，
    並於本院行準備程序時就被訴事實為有罪之陳述。經本院合
    議庭依前揭規定，裁定改依簡式審判程序進行審理。是本件
    之證據調查，依刑事訴訟法第273條之2規定，不受同法第15
    9條第1項、第161條之2、第161條之3、第163條之1及第164
    條至第170條規定之限制，合先敘明。
二、認定犯罪事實所憑證據及理由：
　㈠本件有以下證據可以為證：
　　①被告於警詢、偵查及本院準備程序與審理程序中之自白
　　  (分見警卷第4-7頁、偵卷第25、26頁、本院卷第45、49-5
　　  0頁)。
　　②告訴人蘇玉華於警詢中之證言(見警卷第9-12頁)。
　　③現場監視器畫面截圖(見警卷第23-33頁)。
　　④偽造之「臺灣臺中地方法院檢察署刑事傳票」電子檔1紙
　　  (見警卷第35頁)。
　　⑤臺灣橋頭地方檢察署檢察官110年度偵字第9263號起訴 書
      、臺灣橋頭地方法院110年度金訴字第91號判決(見偵卷第
      15-18頁、本院卷第55-70頁)。
　　綜上，足認被告之任意性自白與事實相符，洵堪採信，本件
    事證已甚明確，被告犯行足稽認定。
  ㈡按共同正犯之成立，祇須具有犯意之聯絡，行為之分擔，既
    不問犯罪動機起於何人，亦不必每一階段犯行，均經參與（
    最高法院34年上字第862 號判決意旨參照）；共同正犯之意
    思聯絡，不限於事前有所協議，其於行為當時，基於相互之
    認識，以共同犯罪之意思參與者，亦無礙於共同正犯之成立
    。其表示之方法，不以明示通謀為必要，即相互間有默示之
    合致，亦無不可。且共同正犯之意思聯絡，原不以數人間直
    接發生者為限，即有間接之聯絡者，亦包括在內。如甲分別
    邀約乙、丙犯罪，雖乙、丙間彼此並無直接之聯絡，亦無礙
    於其為共同正犯之成立（最高法院73年臺上字第1886號、77
    年臺上字第2135號、92年度臺上字第3724號判決意旨參照）
    。復按共同正犯之成立，有以共同犯意而共同實行犯罪構成
    要件之行為者，有以自己犯罪之意思，參與犯罪構成要件以
    外之行為者，亦有雖以幫助他人犯罪之意思而參與犯罪構成
    要件之行為者，有以自己犯罪之意思，事前同謀推由一部分
    實行犯罪之行為者。又共同正犯，係共同實行犯罪行為之人
    ，在共同意思範圍內，各自分擔犯罪行為之一部，相互利用
    他人之行為，以達其犯罪之目的，其成立不以全體均參與實
    行犯罪構成要件之行為為要件，其行為分擔，亦不以每一階
    段皆有參與為必要，倘具有相互利用其行為之合同意思所為
    ，仍應負共同正犯之責（最高法院99年度臺上字第1323號判
    決意旨參照）。查利用電話假藉名義要求交付款項之詐欺取
    財案件，通常係一集團性之犯罪，該犯罪集團為逃避查緝，
    大多採分工方式為之，自聯絡被害人實施詐欺、由「車手」
    向被害人收取詐得款項、再透過「收水」人員轉交與集團上
    游且分贓等階段，係須由多人縝密分工方能完成之集團性犯
    罪，若欠缺其中任何一成員之協力，將無法達成犯罪目的。
    本件既係由詐欺集團成員以電話聯繫告訴人，要求其交付款
    項，而對其實行詐術，告訴人受詐欺陷於錯誤提領款項後，
    被告即依指示前往向告訴人收取詐欺所得，交付同集團之上
    游成員，堪認被告所參與之犯行，係與詐欺集團成員相互協
    助分工以遂行整體詐欺計畫。是被告就其所參與之犯行，雖
    未親自撥打電話、傳送偽造之公文書對告訴人實施詐術，然
    其對其個人在整體犯罪計畫中所扮演之角色、分擔之行為，
    以及詐欺集團將派員前來收取該等詐欺得款等節，均應有所
    認識，而知其他共同正犯將利用其參與之成果遂行犯行。依
    前揭說明，被告就其所參與之本案全部犯行，自應負共同正
    犯之責。
  ㈢綜上，本案事證明確，被告上開犯行，堪以認定，應予依法
    論科。
三、論罪科刑：
  ㈠查本件告訴人受騙後，將被詐款項放置於停放於台南市○區○○
    街000巷0號騎樓，車號000-000號之機車置物箱內。被告取
    走贓款，於收取2萬元報酬後，交由詐欺集團之人取走款項
    。其所為無非係為製造金流斷點，欲使司法機關難以溯源追
    查犯罪所得之蹤跡與後續犯罪所得持有者，則被告及所屬詐
    欺集團以此違背常情之交付贓款方式移轉特定犯罪所得，製
    造金流斷點，隱匿各該筆犯罪所得之去向、所在之行為，依
    前揭說明，自該當洗錢防制法第2條所規範之洗錢行為，而
    應論以同法第14條第1項之一般洗錢罪。
  ㈡次查本件詐欺犯行之共犯，除被告以外，至少尚有丁放、陳
    末及其他不詳姓名之詐欺集團成員參與犯罪。足認本件犯行
    係3 人以上共同對告訴人實行詐騙，應該當刑法第339條之4
    第1 項第2 款之「三人以上共同犯之」之構成要件無訛。又
    被告及其所屬詐欺集團成員，冒用公務員名義，對本案之告
    訴人實行詐術等情，亦經本院認定如前，自亦該當刑法第33
    9條之4第1 項第1款之冒用公務員名義詐欺取財之要件。
　㈢另查：刑法上所謂公印或公印文，係專指表示公署或公務員
    資格之印信而言，即俗稱大印與小官章及其印文。依印信條
    例規定，公印之種類分為國璽、印（為永久機關所使用）、
    關防（為臨時性或特殊性機關所使用）、職章（為機關首長
    所使用）、圖記（為依公司法所組織設立之公營事業機關所
    使用）5種，是所謂公印文係指表示公務機關或機關長官資
    格及其職務之印信職章。至於機關長官之簽名章，僅屬代替
    簽名用之普通印章，要非印信條例規定之「職章」（最高法
    院96年度臺上字第5412號判決意旨參照）。查：本案偽造之
    公文書(見警卷第35頁下方照片)上蓋有「臺灣臺北地方法院
    檢察署印」，在外觀上已足以表示為公務機關之印信，應屬
    公印文。然本案未扣得與該公印文內容、樣式一致之偽造公
    印。參以現今科技發達，縱未實際篆刻印章，亦得以電腦製
    圖列印或其他方式偽造印文圖樣，且自稱林文和主任之人，
    係以電子傳輸之方式，將上揭偽造之公文書傳送至被害人手
    機之內 ，未提出公文書原本，復無任何積極事證足以證明
    被告或其所屬詐騙集團成員有偽造公印之行為。因此依本案
    卷證，僅能認為被告及其所屬詐欺集團有偽造公印文之犯行
    ，尚難遽認有偽造公印之犯行。
　㈣按刑法上偽造文書罪，係著重於保護公共信用之法益，即使
    該偽造文書所載名義制作人實無其人，而社會上一般人仍有
    誤信其為真正文書之危險，仍難阻卻犯罪之成立。又刑法上
    所指之公文書，係指公務員職務上製作之文書，若由形式上
    觀察，文書之製作人為公務員，且文書之內容係就公務員職
    務上之事項所製作，即令該偽造之公文書上所載製作名義機
    關不存在，然社會上一般人既無法辨識而仍有誤信為真正之
    危險，仍難謂非公文書。查本件文書，顯係冒用公署名義所
    製作，該文書形式上表明係臺灣臺中地方檢察署所出具(印
    文係臺灣臺北地方檢察署，均使用改制前舊名)，而其內容
    又係關於刑事案件辦理情形，自有表彰該司法機關之公務員
    本於職務而製作之意。揆諸上揭說明，本案文書自屬刑法第
    211條所規定之公文書。而詐欺集團之人以偽造之上揭公文
    書對被害人行使，為被告所知悉，是以被告另構成刑法第21
    6、211條之行使偽造公文書罪。
　㈤是核被告所為，係犯刑法第339條之4第1項第1款、第2 款之
    三人以上共同冒用公務員名義詐欺取財罪、洗錢防制法第14
    條第1項之一般洗錢罪與刑法第216、211條之行使偽造公文
    書罪。被告與本件詐欺集團成員共同對告訴人為上開詐欺取
    財犯行，係於緊密之時間內，由詐欺集團之成員先後以中央
    健保局、警員陳明輝、林文和主任等人名義，撥打電話予告
    訴人施以詐騙行為，係被告與本件詐騙集團之成員，基於詐
    欺告訴人之同一目的，出於同一犯意接續所為，侵害手法、
    法益均相同，時間密接，堪認各行為之獨立性極為薄弱，難
    以強行分開，均應包括於一行為予以評價為接續犯，僅論以
    一加重詐欺取財罪。被告與共犯間偽造公印之行為，為偽造
    公印文之部分行為，其偽造公文書後持以行使，其偽造之低
    度行為，為行使之高度行為所吸收，均不另論罪。又被告犯
    三人以上共同冒用公務員名義詐欺取財、一般洗錢與行使偽
    造公文書等犯行，係成立一行為觸犯數罪名之想像競合犯，
    應從一重依三人以上共同冒用公務員名義詐欺取財罪處斷。
　㈥被告所為本案犯行，與通訊軟體暱稱「陳末」、「丁放」及
    所屬詐欺集團之其他不詳成員間，有犯意聯絡、行為分擔，
    應論以共同正犯。
　㈦被告就其所犯一般洗錢罪部分，依洗錢防制法第16條第2項：
    「犯前二條之罪，在偵查或審判中自白者，減輕其刑。」而
    被告於偵查及本院審理時均自白犯罪，就其所涉一般洗錢罪
    部分，合於洗錢防制法第16條第2項之規定，雖被告所犯一
    般洗錢罪係屬想像競合犯中之輕罪，惟本院於後述量刑時仍
    當一併衡酌該部分減輕其刑事由，附此說明。　　
　㈧按刑法第59條規定犯罪之情狀可憫恕者，得酌量減輕其刑，
    其所謂「犯罪之情狀」，與同法第57條規定科刑時應審酌之
    一切情狀，並非有截然不同之領域，於裁判上酌減其刑時，
    應就犯罪一切情狀（包括第57條所列舉之10款事項），予以
    全盤考量，審酌其犯罪有無可憫恕之事由（即有無特殊之原
    因與環境，在客觀上足以引起一般同情，以及宣告法定低度
    刑，是否猶嫌過重等），以為判斷（最高法院95年度臺上字
     第6157號判決意旨參照）。查刑法第339條之4第1項第1款
    、第2款之3人以上共同冒用公務員名義詐欺取財罪，法定刑
    為「處1年以上7年以下有期徒刑，得併科100 萬元以下罰金
    」，其法定最低本刑實屬非輕。而被告於本件犯行中所擔任
    之車手與收水角色，實係詐欺集團中位階最低者，除被告於
    本案獲取2 萬元之報酬外，其惡性與集團中之上層策畫者及
    實際實行詐術者相比已顯然較輕。何況被告於行為時年僅20
    歲，有被告個人之年籍資料在卷可參，年輕識淺，未必對於
    詐欺集團之惡性有深刻認識。再衡酌其於本院準備及審判程
    序均坦承犯行，且與告訴人以21萬元和解成立，並自111年1
    月20日開始給付，有調解筆錄在卷可佐(見本院卷第87、88
    頁)，足見被告確有悔意並彌補其犯行所生之損害。是本案
    犯罪情節、惡性及危害社會之程度均較為輕微，本院綜核上
    情，認尚有情堪憫恕之處，若處法定最低度刑責，仍嫌過重
    ，客觀上足以引起一般同情，爰依刑法第59條規定，對被告
    所犯之3 人以上共同冒用公務員名義詐欺取財罪減輕其刑。
　㈨爰審酌被告明知當前詐欺集團橫行，政府窮盡心力追查防堵
    ，且大眾傳播媒體亦屢屢報導民眾被詐騙之新聞。竟不思以
    己身之力，循正當途徑，賺取所需，為貪圖不法利益，參與
    詐欺犯罪組織，為本案詐欺犯行，致告訴人受有相當程度之
    財物損失，並協助詐欺集團隱匿不法所得之去向及所在，實
    不可取。惟念及被告年歲尚輕，復僅為詐欺集團中最底層之
    車手與收水角色，未見有取得高額不法利益，犯罪參與程度
    非深，再衡酌其犯後已坦承不諱，且與告訴人調解成立。另
    兼衡被告高職肄業之智識程序、從事網拍幫手，幫忙出貨，
    尚未領薪，約定月薪約為2 萬5千元左右、未婚、無子女、
    父母親均不知其等年紀，一個妹妹目前就讀於高中二年級等
    一切情狀（見本院卷第52頁），量處如主文所示之刑。另被
    告所犯之三人以上共同冒用公務員名義詐欺取財罪，雖經本
    院宣告有期徒刑6 月，然該罪法定最重本刑為7年以下有期
    徒刑，而非刑法第41條第1項所規定得易科罰金之「最重本
    刑5 年以下有期徒刑以下之刑」之罪，且刑法第41條第1項
    前段所稱犯最重本刑為5年以下有期徒刑之刑者，係指法定
    最重本刑而言，並不包括依刑法或特別法屬「總則」加重或
    減輕之情形在內（最高法院103 年度臺非 字第306號、95年
    度臺上字第4927號判決意旨參照），而本案執以為被告減刑
    之刑法第59條規定，屬「總則」減輕之規定，並不影響得否
    易科罰金法定刑之認定，是本件被告所處上開之刑，仍不得
    易科罰金，自無庸諭知易科罰金之折算標準，併此敘明。
  ㈩被告曾因與本案詐欺集團成員另犯他罪，經臺灣橋頭地方法
    院，於110年9月10日，以110年度金訴字第91號判決，判處
    被告有期徒刑6月緩刑3年，有被告之臺灣高等法院被告前案
    紀錄表在卷可稽（見本院卷第25頁），本案被告前既已有有
    期徒刑之宣告，故本案不宜宣告緩刑，附此敘明。
四、沒收部分：
  ㈠按供犯罪所用、犯罪預備之物或犯罪所生之物，屬於犯罪行
    為人者，得沒收之，刑法第38條第2 項前段定有明文。本案
    詐欺集團所偽造，記載告訴人蘇玉華收受之「臺灣臺中地方
    法院檢察署刑事傳票」1紙，為犯罪所生及供犯罪所用之物
    ，爰依法宣告沒收。又此部分沒收之目的著重於其文書之內
    容不法，而非在於該文書之金錢價值，故不另依刑法第38條
    第4項之規定，為於全部或一部不能沒收或不宜執行沒收時
    ，追徵其價額之諭知。
　㈡另查，詐欺集團以電子訊號傳送予告訴人之副本，因屬告訴
    人所有，爰不為沒收之宣告。惟按刑法第219條規定，偽造
    之印章、印文或署押，不問屬於犯人與否，沒收之。查卷附
    詐欺集團以電子訊號傳輸予被告之「臺灣臺中地方法院檢察
    署刑事傳票」之公文書副本(見警卷第35頁下方照片)，既已
    傳送告訴人，即屬告訴人所有，而非屬被告或詐欺集團所有
    ，爰不為沒收之諭知已如前述。惟該公文書右下方偽造之「
    臺灣臺北地方法院檢察署印」公印文1枚及其左下方印文二
    枚(該印文內容無法辨認，惟依其紅色色澤，可以清晰辨認
    確係偽造之印文「見警卷第35頁下方照片」)，不問屬於犯
    人與否，均應依刑法第219條規定沒收之。至上揭印文究係
    詐騙集團成員以電腦軟體編輯或套印而成，抑或偽刻印章後
    蓋用其上，掃瞄成電腦檔後再傳送，尚有不明，且無法證明
    被告所屬詐欺集團成員涉犯偽造印章之犯行，自無從就存在
    與否尚屬不明之偽造印章宣告沒收。
　㈢按宣告刑法第38條及第38條之1之沒收或追徵，有過苛之虞，
    得不宣告或酌減之；刑法第38條之2第2項定有明文。經查：
    被告因本案犯行取得2萬元之酬勞乙節，經被告於偵審中供
    承明確，惟被告嗣後與告訴人達成和解，承諾於111年1月20
    日前後分別給付告訴人21萬元，已高於被告之犯罪所得，如
    予宣告沒收所得恐有過苛之虞，故依刑法第38條之2第2項之
    規定，自不再就此部分宣告沒收或追徵。
  ㈣再按洗錢防制法第18條規定：「犯第14條之罪，其所移轉、
    變更、掩飾、隱匿、收受、取得、持有、使用之財物或財產
    上利益，沒收之；犯第15條之罪，其所收受、持有、使用之
    財物或財產上利益，亦同；以集團性或常習性方式犯第14條
    或第15條之罪，有事實足以證明行為人所得支配之前項規定
    以外之財物或財產上利益，係取自其他違法行為所得者，沒
    收之」。而關於犯罪行為人犯洗錢防制法第14條之罪，其所
    掩飾之財物本身僅為洗錢之標的，難認係供洗錢所用之物，
    故洗錢行為之標的除非屬於前置犯罪之不法所得，而得於前
    置犯罪中予以沒收者外，既非本案洗錢犯罪之工具及產物，
    亦非洗錢犯罪所得，尤非違禁物，尚無從依刑法沒收規定予
    以宣告沒收，自應依上開第18條第1 項前段規定予以宣告沒
    收。且此規定係採義務沒收主義，祇要合於前述規定，法院
    即應為相關沒收之諭知，然該洗錢行為之標的是否限於行為
    人者始得宣告沒收，法無明文，實務上一向認為倘法條並未
    規定「不問屬於犯罪行為人與否均沒收」時，自仍以屬於被
    告所有者為限，始應予沒收，宜從有利於被告之認定。是上
    開洗錢防制法第18條所定應沒收之洗錢標的，應限於行為人
    所有始得宣告沒收。準此，被告向告訴人收取轉交告訴人之
    款項，雖為本件洗錢之標的，然業經被告轉交與本件詐欺集
    團上游成員，即應認已非被告所有之物，自不應適用前揭規
    定宣告沒收，附此敘明。
據上論斷，應依刑事訴訟法第273條之1第1項、第299條第1 項前
段，洗錢防制法第14條第1項，刑法第11條前段、刑法第28條、
第339條之4第1項第1款、第2 款、第216條、第211條、第219條
、第55條、第59條、第38條第2項，刑法施行法第1條之1第1項，
判決如主文。
本案經檢察官 吳毓靈 提起公訴，檢察官 陳于文 到庭執行職務
。
中　　華　　民　　國　　110 　年　　12　　月　　16　　日
                  刑事第三庭  法  官  蔡直青
以上正本證明與原本無異。
如不服本判決應於收受送達後20日內向本院提出上訴書狀，並應
敘述具體理由；如未敘述上訴理由者，應於上訴期間屆滿後20日
內向本院補提理由書（均須按他造當事人之人數附繕本）「切勿
逕送上級法院」。
                              書記官  鄭瓊琳
中　　華　　民　　國　　110 　年　　12　　月　　16　　日
附錄本案論罪科刑法條
中華民國刑法第339條之4
①犯第三百三十九條詐欺罪而有下列情形之一者，處一年以上七
  年以下有期徒刑，得併科一百萬元以下罰金：
  一、冒用政府機關或公務員名義犯之。
  二、三人以上共同犯之。
  三、以廣播電視、電子通訊、網際網路或其他媒體等傳播工
　　  具，對公眾散布而犯之。
②前項之未遂犯罰之。
洗錢防制法第14條
①有第二條各款所列洗錢行為者，處 7 年以下有期徒刑，併科
  新臺幣 5 百萬元以下罰金。
②前項之未遂犯罰之。
③前二項情形，不得科以超過其特定犯罪所定最重本刑之刑。
中華民國刑法
第211條（偽造變造公文書罪）
偽造、變造公文書，足以生損害於公眾或他人者，處一年以上七
年以下有期徒刑。
第 216 條（行使偽造變造或登載不實之文書罪）
行使第二百一十條至第二百一十五條之文書者，依偽造、變造文
書或登載不實事項或使登載不實事項之規定處斷。